【裁判字號】    99,易,70
【裁判日期】    990721
【裁判案由】    恐嚇取財等
【裁判全文】
臺灣新竹地方法院刑事判決                99年度易字第70號
公  訴  人  臺灣新竹地方法院檢察署檢察官
被      告  甲○○
選任辯護人  陳恩民律師
            魏翠亭律師
上列被告因恐嚇取財等案件，經檢察官提起公訴（98年度偵緝字
第362號），本院判決如下：
    主    文
甲○○犯恐嚇危害安全罪，處有期徒刑陸月，如易科罰金，以新
臺幣壹仟元折算壹日。
其餘被訴部分無罪。
    事    實
一、甲○○於民國89年起，向乙○○之祖父陳銅承租新竹市○○
    街1號2、3 樓經營「銀座酒店」，嗣後乙○○、陳麥根兄弟
    繼承祖父之遺產，甲○○續以每月新臺幣（下同）5 萬元承
    租土地經營酒店。甲○○於96年2月23日下午6時許，以電話
    邀約乙○○前往其經營之銀座酒店，乙○○至銀座酒店後，
    適乙○○之友人翁崇益來電，甲○○遂表示要翁崇益一同來
    銀座酒店會合，因乙○○之妻小尚在銀座酒店外等候乙○○
    ，甲○○遂請乙○○先搭載其妻小返家後再前往銀座酒店會
    合。迨乙○○返家後再至銀座酒店時，翁崇益已在銀座酒店
    ，甲○○遂與乙○○、翁崇益及甲○○之友人黃國綾、林泓
    業等人一同至新竹市○○路3號2樓之喜相逢卡拉OK店飲酒，
    同日晚上10時許，至喜相逢卡拉OK店後，江永泰由包廂內走
    出，邀請其等一同至包廂內飲酒，其等應允後即與江永泰至
    包廂內飲酒並擲骰子賭博，嗣後江永泰告知乙○○賭輸7870
    萬元（起訴書誤載為7800萬元），且拿出本票要求乙○○簽
    名，乙○○遂在金額6870萬、1000萬元之2 張本票上，簽上
    發票人乙○○之名字後由江永泰收回上開2 張本票，甲○○
    、翁崇益及乙○○旋即分別離開喜相逢卡拉OK店。事後乙○
    ○因害怕遭追討賭債，於96年3 月19日舉家出國至澳洲躲避
    ，甲○○為使乙○○履行本票債務，屢次撥打電話或傳送簡
    訊要求乙○○出面處理債務未果，竟基於恐嚇危害安全之犯
    意，於96年5月30日凌晨0時43分許，在新竹市○○路648巷1
    鄰4 弄69號住處，以行動電話發送「你欠債不處理又動手打
    人，你自己從現在開始小心點，別讓我抓住，你一定會死的
    很難看，你什麼回來我也知道，到時候見，我絕對給你驚喜
    ，等著看吧! 」加害生命、身體之事之簡訊，乙○○接收該
    簡訊並閱讀內容後心生畏懼而致生危害於安全。
二、案經乙○○訴請及法務部調查局新竹市調查站、新竹市警察
    局移送臺灣新竹地方法院檢察署檢察官偵查後起訴。
    理    由
甲、有罪部分：
壹、程序部分：
    本件公訴人所提出經本院據以認定事實之所有證據方法（包
    含證人之證述與文書證據、物證等證據方法），並無證據證
    明係公務員違背法定程序所取得；又本件公訴人所提出經本
    院據為論斷依據之各項證據方法中，其中證人乙○○、證人
    即同案被告江永泰、林泓業、黃國綾、A9、A10、A11於警詢
    、新竹市調查站所為之陳述，雖均係屬審判外之陳述，依刑
    事訴訟法第159條第1項之規定原無證據能力，惟被告甲○○
    及其辯護人均未於言詞辯論終結前聲明異議，依法應視為同
    意上開證據方法作為證據，再本院經審酌上開言詞陳述作成
    時之情況，並無顯然之瑕疵，認為以上開證據方法作為證據
    應屬適當，依刑事訴訟法第159條之5第1 項之規定，應認有
    證據能力。另公訴人所提出經本院據以認定事實之各項公務
    員職務上所製作之文書證據，亦無顯有不可信情況之情形，
    依刑事訴訟法第159條之4第1 款之規定，亦應認有證據能力
    ，先予敘明。
貳、實體部分：
一、上開事實業據被告於本院準備程序及審理時均坦承不諱，核
    與告訴人即證人乙○○於偵查中及本院審理時之證述大致相
    同，且有該簡訊之勘驗筆錄在卷可查（96年度偵字第6911號
    影卷第87頁背面），足認被告之自白，應與事實相符，堪予
    採信，本件事證明確，被告犯行堪以認定，應依法論科。
二、被告以行動電話發送「你欠債不處理又動手打人，你自己從
    現在開始小心點，別讓我抓住，你一定會死的很難看，你什
    麼回來我也知道，到時候見，我絕對給你驚喜，等著看吧!
    」之簡訊，係以加害生命、身體之事恐嚇告訴人，足使告訴
    人心生畏懼，故核被告所為，係犯刑法第305 條之恐嚇危害
    安全罪。
三、爰審酌被告並非告訴人賭債之債權人，僅因擔心告訴人未依
    約償還賭債導致自身受牽連，竟發送上開加害生命、身體之
    簡訊恐嚇告訴人，致告訴人心生畏懼，被告之行為實屬不該
    ，惟被告於犯罪後坦承犯行，態度尚可等一切情狀，量處如
    主文所示之刑，並諭知易科罰金之折算標準，以資警懲。
乙、無罪部分：
一、公訴意旨略為：緣告訴人與其兄弟陳麥根繼承祖父之遺產，
    被告仍繼續向其等承租土地經營銀座酒店。被告覬覦告訴人
    兄弟繼承之龐大遺產，乃自95年11月間起，屢指示其手下即
    共犯黃國綾、林泓業邀約告訴人至酒店飲酒，告訴人不堪其
    擾，數次赴約以應付之，被告又藉口向其借錢，為告訴人所
    拒絕，被告遂決定設局，夥同共犯江永泰及手下黃國綾、林
    泓業等人，共同意圖為自己不法之所有，於96年2 月23日下
    午6 時許，基於恐嚇取財及詐欺取財之犯意，由被告以調降
    租金改訂租約為由，電請告訴人偕同陳麥根前往，告訴人經
    陳麥根之同意而自行赴約。告訴人當晚搭載其妻、子前往銀
    座酒店，由告訴人獨自上樓，其妻、子在車內等候，告訴人
    甫上樓，被告即手持AK-47長槍瞄準告訴人及在1樓外之妻、
    子，並在桌上擺放短槍2支，嚇稱其袋中尚有2把短槍，以此
    方式使告訴人不敢反抗。此時，適逢告訴人之友人翁崇益來
    電，被告見狀，即囑告訴人轉知翁崇益自行前往新竹市○○
    路3號2樓喜相逢卡拉OK店共飲。被告要求告訴人先載妻、子
    返家後再回銀座酒店會合，告訴人不敢不從，於是搭載妻、
    子返家後，再度至銀座酒店會合，被告偕共犯黃國綾、林泓
    業及幾名小弟、翁崇益，一行人分搭二部車前往喜相逢卡拉
    OK店。被告一行人在酒店先坐外場飲酒，隨後共犯江永泰自
    另一包廂走出，招呼寒暄，邀其等進包廂一起飲酒，被告及
    共犯江永泰等人乘告訴人不注意之際，將具有安眠、鎮定劑
    成分之不明藥物，偷偷混入告訴人所飲用之酒類中，告訴人
    經在場人士輪流勸酒，飲用5、6杯，隨即不省人事。被告乘
    機命令手下在桌上擺放一個碗公，內置4 個骰子，預備好空
    白本票，告訴人約1 小時後醒來，共犯江永泰即對其詐稱：
    方才擲骰子下賭，其賭輸江永泰7870萬元（起訴書誤載為78
    00萬元）等語，並拿出本票，要其在本票上簽名，又恫嚇說
    「不簽，試試看」，被告則在場故意裝腔：「沒有錢就不要
    給他，跟他拼了」等語，告訴人明知遭人迷昏，並未與任何
    人賭博，卻仍迫於被告、共犯江永泰等人人多勢眾，一再逼
    迫，而心生畏懼，乃在共犯江永泰所填上金額分別為6870萬
    元（起訴書誤載為6800萬）、1000萬元之2 張本票之發票人
    欄簽名，任由共犯江永泰將本票攜回。事後告訴人害怕被告
    等人將上門討債，遂於96年3 月19日舉家出國至澳洲躲避。
    被告見告訴人未處理賭債，轉念向陳麥根施壓，遂派共犯林
    泓業至陳麥根住處「堵人」，被告、共犯林泓業基於恐嚇陳
    麥根家人之犯意，由共犯林泓業於96年5月11日晚上8時許，
    至陳麥根居住之新竹市「梅竹山莊」，尾隨陳麥根之妻進入
    電梯間，共犯林泓業對陳麥根之妻表示要找陳麥根，又說「
    你是陳麥根老婆，那你女兒×××，你們我都知道」等語，
    陳麥根之妻諉稱認錯人，共犯林泓業仍跟隨，一再表示其老
    大要找陳麥根，陳麥根之妻遂向巡邏之社區警衛求援，共犯
    林泓業始留下寫有「李哥、（2 支電話號碼）、阿誠」字條
    ，交給警衛轉交陳麥根。翌日下午3 時許，陳麥根駕車搭載
    家人外出用餐，甫自地下停車場駛出，即遭被告所指派之不
    知名小弟所駕駛3 部小客車尾隨，一路跟上高速公路，因陳
    麥根在車內報警，並自苗栗交流道離開高速公路，始擺脫其
    追隨，陳麥根及其家人心生畏懼，當天即舉家遷移。因認被
    告與共犯江永泰、林泓業、黃國綾共同涉犯刑法第346條第1
    項之恐嚇取財罪嫌；被告、共犯林泓業另涉犯刑法第305 條
    恐嚇罪嫌等語。
二、按犯罪事實應依證據認定之，無證據不得認定犯罪事實。又
    不能證明被告犯罪者，應諭知無罪之判決，刑事訴訟法第15
    4條、第301條第1 項分別定有明文。又事實之認定，應憑證
    據，如未能發現相當證據，或證據不足以證明，自不能以推
    測或擬制之方法，為裁判基礎（最高法院40年臺上字第86號
    判例參照）；認定不利於被告之事實，須依積極證據，苟積
    極證據不足為不利於被告之事實認定時，即應為有利於被告
    之認定，更不必有何有利之證據（最高法院30 年上字第816
    號判例參照）；且認定犯罪事實，所憑之證據，無論直接或
    間接證據，其為訴訟上之證明，須於通常一般之人均不致有
    所懷疑，而得確信其為真實之程度者，始得據之為有罪之認
    定，倘其證明尚未達到此一程度，而有合理性懷疑之存在時
    ，即無從為有罪之認定（最高法院76年臺上字第4986號判例
    參照）。次按刑事訴訟法第161條已於91年2月8 日修正公布
    ，其第1 項規定：檢察官就被告犯罪事實，應負舉證責任，
    並指出證明之方法。因此，檢察官對於起訴之犯罪事實，應
    負提出證據及說服之實質舉證責任。倘其所提出之證據，不
    足為被告有罪之積極證明，或其指出證明之方法，無從說服
    法院以形成被告有罪之心證，基於無罪推定之原則，自應為
    被告無罪判決之諭知（最高法院92年臺上字第128 號判例參
    照）。
三、公訴人認被告及共犯江永泰、林泓業、黃國綾涉犯恐嚇取財
    罪嫌，被告與共犯林泓業涉犯恐嚇罪嫌，無非以共犯江永泰
    、林泓業2人有關96年2月23日在酒店，其2 人與被告、告訴
    人、共犯黃國綾等人飲酒，之後告訴人簽發本票2 張之供述
    ；共犯林泓業有關被告囑其去找乙○○，其曾至梅竹山莊找
    陳麥根2 次，留下紙條及黃國綾曾與其一起去找乙○○1、2
    次之供述；共犯黃國綾有關被告透過其找乙○○出面處理賭
    債；告訴人、A9、A10、A11等人之證述、南門醫院之檢驗報
    告、本票2 張、本院96年度票字第1072號裁定、96年度重訴
    字第171 號民事判決、監聽錄音及譯文、電話錄音譯文等為
    論據。
四、訊據被告堅決否認有何對告訴人恐嚇取財及恐嚇危害陳麥根
    之妻之安全犯行，辯稱：告訴人說的都不是事實，當天是告
    訴人跟我在辦公室喝酒，後來告訴人的朋友翁崇益打電話來
    ，告訴人就約翁崇益一起去喝酒，喝酒的過程中，告訴人、
    翁崇益確實有和我們賭博，告訴人、我、翁崇益都有輸，後
    來翁崇益有贏回來，告訴人就和共犯江永泰繼續賭，後來輸
    了，告訴人就打共犯江永泰，我就叫翁崇益把告訴人載回去
    等語。
五、經查：告訴人乙○○於本院審理時具結證稱：「（96年2月2
    3 日晚上你曾經到銀座酒店，後來又到新竹市○○路3號2樓
    喜相逢卡拉OK，是否如此？）是」、「（請說明當天晚上從
    銀座酒店到喜相逢卡拉OK的情形？）當天我載小孩、太太去
    看醫生，被告就打電話問我人在哪，說要改租賃契約，我就
    回答說我在中壢、在塞車，被告說『你快到時打電話給我，
    我叫小弟去新竹交流道接你』，我沒答應，我說我自己有開
    車，我自己過去。我到銀座酒店一上樓，就看到被告拿1 把
    槍，我認為是AK -47長槍，但我也不確定，因為我當兵拿過
    57步槍。我也不知道那槍是真還是假，被告說地上那一袋都
    是，那一袋裡面還有2、3把，被告說等一下要到一位退休警
    官開的卡拉OK店喝酒，因為他手上拿槍，又比著我停在銀座
    酒店樓下的車子，一下又比我，後來我電話就響了，我接起
    來，是跟我租另外一間店面開理髮店的翁崇益打電話來，因
    為我之前跟被告常在一起喝酒，翁崇益知道我認識被告，所
    以想要透過我認識被告，從中我曾經有一次喝酒介紹他們認
    識，被告說就叫翁崇益一起來銀座酒店會合，再一起去喜相
    逢卡拉OK，被告叫我先開車載小孩、太太回去，我載妻小回
    到家以後被告又打電話叫我快點過去，我就過去銀座酒店，
    這時候翁崇益已經到達銀座酒店，我們就一起開車到喜相逢
    卡拉OK」、「（聽你這樣說，你好像也沒有反對一起到喜相
    逢卡拉OK喝酒？）第一，因為被告拿著槍，我不知道槍的真
    假，而且被告又一直打電話叫我過去，如果不是被告打電話
    ，就是被告叫小弟打電話給我，而且林泓業在我家後面等我
    ，因為林泓業有叫我的名字，但是當天我返家後還是自己過
    去銀座酒店」、「（請針對問題回答？）因為被告持長槍，
    我只是一般人，我會恐懼」、「（被告持長槍時，有無對你
    說什麼類似如果你不去就對你開槍的話？）被告沒有說，但
    是他拿槍指我樓下車上的妻小，又比著我」、「（你認為被
    告是在把玩手上的槍枝，還是以槍枝威脅你？）我不知道」
    、「（是否能夠確定被告手上所拿的是真槍還是假槍？）那
    是一支槍的形狀，但是我不能確定槍的真假及型號」、「（
    你剛剛所說舉槍過程，除你跟被告，還有無其他人在場？）
    還有被告的小弟2、3人，但是我不知道姓名」、「（除被告
    外，在場有無任何人對你做任何威脅的言語或動作？）沒有
    」、「（後來你們一起到喜相逢卡拉OK？）對」、「（請說
    明到達喜相逢卡拉OK後，一直到離開的過程？）到達喜相逢
    卡拉OK後，我們本來要坐外場，後來從包廂內走出一個人就
    是江永泰，江永泰找被告一起喝酒，所以我們就一起進去，
    因為我們是跟被告一起到達的。到包廂後我坐下來，裡面有
    江永泰還有被告的小弟，有十幾人，江永泰介紹說我是乙○
    ○，是李董最照顧的人，叫大家跟我敬酒，我喝了2、3杯加
    水威士忌就完全不省人事。我沒注意我何時醒來，我一醒來
    人還在喜相逢卡拉OK，江永泰就叫我簽本票，說我剛才賭骰
    子輸了6 千多萬，我當下想說怎麼有可能，因為我不省人事
    ，怎麼有可能與江永泰對賭，但是江永泰的小弟每個都瞪我
    、想打我，後來江永泰就說叫我趕快簽本票，因為本票都寫
    好了，就叫我簽名、蓋手印，大家都這樣瞪我，我很恐懼，
    而且他們說如果今天我不簽就不用走，何人說的我已經忘記
    ，我簽了2 張本票，後來被告就叫翁崇益先帶我走。江永泰
    叫我簽本票時，被告就在旁邊喝酒，都沒有講話，一直到我
    簽完本票，被告才叫翁崇益帶我走」、「（在你上述整個過
    程中，被告有哪些動作、行為，請說明？）江永泰有要想打
    我時，被告有站起來擋，那時候被告護著我，嘴巴有無說什
    麼話我已經忘了」、「（一開始的賭博《骰子》，被告有無
    參與？）我忘記了，後又稱：一開始江永泰拿骰子出來，說
    過年期間來玩一下，就找被告對賭，當時我並沒有加入賭局
    」、「（在喜相逢卡拉OK內整個過程中，你認為被告有無任
    何恐嚇行為？）被告沒有，只有江永泰」、「（你認為在喜
    相逢卡拉OK內，被告有無指示任何人對你做恐嚇的行為？）
    沒有」、「（所以你認為簽本票的過程，都與被告無關？）
    是」、「（為何後來你把江永泰跟被告一起告進去？）一開
    始事情發生是被告帶我去江永泰的包廂，後來我被灌醉、簽
    本票，所以因為是被告帶我一起去，我有跟警察提到這些過
    程，在過程中有描述到被告」、「（提示96偵6911號卷第12
    頁倒數第3至4行，你警詢中表示遭被告、江永泰設局詐賭，
    有何意見？《提示並告以要旨》）是，我是這樣說，我認知
    是因為被告一直邀約我到銀座酒店，後來又載我到喜相逢卡
    拉OK，在喜相逢卡拉OK，我不認為被告與江永泰是一夥的要
    設局叫我簽本票。我只是描述被告帶我去，就換江永泰接手
    ，警察就這樣記載，不過我不認為被告與江永泰是一夥的」
    等語（本院99年6 月30日審理筆錄），益徵告訴人就其賭博
    後簽下本票乙事，主觀上認其係遭共犯江永泰設局詐賭，而
    與被告無涉，是就告訴人之上開證述，難認被告有與共犯江
    永泰等人共犯恐嚇取財罪嫌。
六、次查，告訴人於案發當日在喜相逢卡拉OK店未不省人事，且
    有擲骰子之行為，業經證人翁崇益於本院另案97年度易字64
    9 號案件證述甚詳，亦經本院調卷核閱無訛，而除告訴人指
    述共犯江永泰在該店對其為恐嚇言詞之外，其餘在場之人即
    證人翁崇益、共犯黃國綾、林泓業等人均無相同之證述，無
    從僅以告訴人指述共犯江永泰有恐嚇行為，而認本件被告與
    共犯江永泰就此部分有犯意聯絡及行為分擔，又告訴人雖因
    害怕共犯江永泰等人會上門討債，而於96年3 月23日舉家出
    國至澳洲躲避，期間於同年4月2日入境處理家務事後，再於
    同年4 月12日出境，此情除據其於本院證述外，並有其入出
    境紀錄附卷可參，惟此至多僅能證明告訴人確有欠下鉅款，
    恐遭人追討而出國躲避債務，其餘公訴人提出之告訴人在南
    門綜合醫院之抽血、驗尿檢驗報告及監聽譯文等，亦均不能
    據此認定共犯江永泰等人有涉犯恐嚇取財罪嫌，況告訴人主
    觀上亦認知被告與共犯江永泰並非同夥，業如前述，就此部
    分亦無證據證明被告與共犯江永泰等人有恐嚇取財之犯意聯
    絡及行為分擔。至於公訴人認被告與共犯林泓業共同恐嚇罪
    嫌部分，雖經證人傅懷玉及陳麥根於另案即本院97年度易字
    第649 號審理時指述明確，且共犯林泓業亦不否認有前往新
    竹市「梅竹山莊」向陳麥根夫婦探尋告訴人之下落，惟此僅
    能證明共犯林泓業係受被告之指示尋找告訴人，且共犯林泓
    業之手段及見面後談話之內容，均不屬非法之方法，與恐嚇
    罪係將欲加害生命、身體、自由、名譽、財產之事件通知對
    方，使對方心生畏懼，致生危害之構成要件，尚屬未合，此
    均經臺灣高等法院98年度上易字第944 號確定判決所是認，
    亦經本院調卷查閱無訛，是均難認被告有公訴人所指與共犯
    江永泰等人涉犯恐嚇取財、與共犯林泓業涉犯恐嚇危害安全
    之犯行。
七、末按，檢察官就被告犯罪事實，應負舉證責任，並指出證明
    之方法，刑事訴訟法第161條第1項定有明文。因此，檢察官
    對於起訴之犯罪事實，應負提出證據及說服之實質舉證責任
    。倘檢察官所提出之證據，不足為被告有罪之積極證明，或
    其闡明之證明方法，無從說服法院以形成被告有罪之心證，
    基於無罪推定之原則，自應為被告無罪判決之諭知。參照前
    開論述，公訴人所提出之各項證據，均未達於通常一般人均
    不致於有所懷疑，而得確信為真實之程度，自不足以說服本
    院形成被告有罪之心證，更何況被告上開所辯各節，或信而
    有徵，或與常情相符，而非全然無據，或尚堪足採信。從而
    ，公訴人所提出之各項證據及所闡明之證明方法，既無從說
    服本院以形成被告有罪之心證，依「罪證有疑、利於被告」
    之證據法則，即不得遽為不利於被告之認定。因之，本案關
    於被告之積極證據既尚不足為不利於被告之認定，即應逕為
    有利於被告之認定，更不必有何有利之證據。此外，本院復
    查無其他積極證據足資證明被告有何公訴人所指與共犯江永
    泰等人共同恐嚇取財、與共犯林泓業共同恐嚇之犯行，應認
    為被告此部分之犯罪尚屬不能證明，爰就此部分依法為被告
    無罪判決之諭知。
據上論斷，應依刑事訴訟法第299條第1項前段、第301條第1項，
刑法第305條、第41條第1項，刑法施行法第1條之1，判決如主文
。
本案經檢察官黃英彥到庭執行職務。
中    華    民    國    99    年    7     月    21    日
                  刑事第二庭  審判長法  官  賴淑敏
                                    法  官  楊數盈
                                    法  官  林惠君
以上正本證明與原本無異。
如不服本判決，應於收受本判決後10日內向本院提出上訴書狀。
上訴書狀應敘述具體理由，未敘述上訴理由者，應於上訴期間屆
滿後20日內補提理由書狀於本院（須按他造當事人之人數附繕本
，並請勿「逕送上級法院」）。
中    華    民    國    99    年    7     月    21    日
                                    書記官  蔣淑君
刑法第305條
以加害生命、身體、自由、名譽、財產之事，恐嚇他人致生危害
於安全者，處2年以下有期徒刑、拘役或3百元以下罰金。

司法院資訊處製作；財團法人民間司法改革基金會備份。
